---
title: "Séances"
subtitle: "Cours hybride 10H · Public international · Inégalités : histoire et pensée économique"
---

```{r setup, include=FALSE}
library(dplyr); library(knitr)
```

::: {.lead}
Ce syllabus est une **proposition ouverte**. Chaque enseignant·e partenaire 
est invité·e à le compléter, adapter, ou enrichir selon son contexte national.
:::

---

## Séance 1 — Pourquoi faire de l'histoire économique des inégalités ?

::: {.seance-header}
**Idées principales**
:::
::: {.seance-body}
- L'histoire économique permet de distinguer tendances structurelles et conjonctures : 
  les inégalités actuelles **ne sont pas une fatalité**, elles ont une épaisseur temporelle.
- La longue durée comme outil de décentrement : comparer dans le temps et l'espace 
  oblige à relativiser nos catégories analytiques.
- Les inégalités sont **multidimensionnelles** — revenus, patrimoine, chances, genre, territoire —
  et toute mesure implique un choix normatif : le Gini n'est pas neutre.

::: {.fil-femmes}
::: {.fil-femmes-label}
Fil femmes — Séance 1
:::
**Claudia Goldin** (Nobel 2023) montre que la participation des femmes au marché du travail 
sur deux siècles suit une courbe en U — un fait *invisible* aux mesures agrégées standard.
Le *child penalty* (pénalité de maternité) est aujourd'hui le principal facteur 
d'inégalité salariale entre hommes et femmes.
:::

**Propositions pédagogiques**

- Discussion inaugurale : pourquoi l'histoire économique plutôt que la seule théorie ? 
  *"L'histoire est la seule manière sérieuse de faire de l'économie"* — Piketty
- Tour de table : chaque étudiant·e **estime le Gini** de son pays, 
  puis confrontation aux données réelles ([wid.world](https://wid.world)) — 
  la surprise comme point d'entrée
- Présentation comparée des indicateurs : Gini, Palma, D9/D1 — discussion des limites
- Exercice de positionnement normatif : **Rawls vs Nozick** en petits groupes
:::

**Œuvres culturelles**

- Piketty, T. — *Une brève histoire de l'égalité* (2021)
- Sen, A. — *L'Idée de justice* (2009)  
- Milanović, B. — *Les Inégalités mondiales* (2016)
- Lewis Hine — photographies d'enfants au travail aux États-Unis (1908–1918)
- Sebastião Salgado — *Workers* (1993)
- Goldin, C. — *Career and Family* (2021)

---

## Séance 2 — Les inégalités avant le capitalisme industriel

::: {.seance-header}
**Idées principales**
:::
::: {.seance-body}
- Les inégalités **précèdent le capitalisme** : statuts, castes, rente foncière
- Chaque société produit des légitimations de ses hiérarchies — religieuses, naturelles ou juridiques
- La pensée prémoderne ne distingue pas l'économie comme domaine autonome

::: {.fil-femmes}
::: {.fil-femmes-label}
Fil femmes — Séance 2
:::
**Jane Marcet** (1769–1858) et **Harriet Martineau** (1802–1876) diffusent 
Say, Smith et Malthus à des centaines de milliers de lecteurs — 
invisibles dans les manuels canoniques. La vulgarisation a longtemps été 
*l'espace autorisé* aux femmes en économie. Est-ce encore vrai ?
:::

**Propositions pédagogiques**

- Lecture d'un extrait du *Discours sur l'inégalité* de Rousseau (Deuxième partie)
- Comparaison : féodalité européenne, castes indiennes, esclavage colonial
- Données : estimations Milanovic (2011) sur le Gini des sociétés pré-industrielles
- Question comparative : quelle forme d'inégalité prémoderne reste lisible dans votre pays ?
:::

**Œuvres culturelles**

- Ibn Khaldoun — *La Muqaddima* (XIVe s.)
- B.R. Ambedkar — *Annihilation of Caste* (1936)
- *Spartacus* — Stanley Kubrick (1960)
- Jane Marcet — *L'économie politique en vingt-deux conversations* (1816)

---

## Séance 3 — La révolution industrielle et la question sociale

::: {.seance-header}
**Idées principales**
:::
::: {.seance-body}
- L'industrialisation produit une nouvelle forme d'inégalité : le salariat et l'accumulation du capital
- Smith, Ricardo et Marx s'accordent sur le conflit de répartition ; ils divergent sur ses causes
- La question sociale européenne est **inséparable** de l'exploitation coloniale extra-européenne

::: {.fil-femmes}
::: {.fil-femmes-label}
Fil femmes — Séance 3
:::
**Rosa Luxemburg** (1871–1919) : première femme à produire une œuvre théorique majeure 
en économie. *L'Accumulation du capital* (1913) anticipe la demande effective de Keynes 
et ancre l'impérialisme dans une nécessité économique (manque de débouchés).  
**Beatrice Potter Webb** (1858–1943) : co-fondatrice de la LSE, 
pionnière de l'enquête de terrain et de l'économie institutionnaliste.
:::

**Propositions pédagogiques**

- Lecture comparée : Ricardo sur les salaires + *Capital* ch. 25
- Exercice : attribuer à chaque auteur (Smith, Ricardo, Marx, Malthus) 
  sa position sur la pauvreté ouvrière
- Débat : la pauvreté est-elle un résultat de la nature (Malthus) ou d'un rapport social (Marx) ?
:::

**Œuvres culturelles**

- Zola, É. — *Germinal* (1885)
- Chaplin, C. — *Modern Times* (1936)
- Marx & Engels — *Manifeste du Parti communiste* (1848) — à lire intégralement
- Rosa Luxemburg — *L'Accumulation du capital* (1913)

---

## Séance 4 — Le XXe siècle : réduction puis retour des inégalités

::: {.seance-header}
**Idées principales**
:::
::: {.seance-body}
- La réduction des inégalités (1930–1975) est une **parenthèse historique** 
  produite par des chocs extérieurs et des choix politiques délibérés — 
  non par une dynamique spontanée du capitalisme
- Le retournement néolibéral (1980–) est documenté dans tous les pays riches
- *r > g* (Piketty) : la tendance structurelle à l'accumulation patrimoniale 
  s'impose en l'absence de contre-forces

::: {.fil-femmes}
::: {.fil-femmes-label}
Fil femmes — Séance 4
:::
**Joan Robinson** (1903–1983) : membre du Cambridge Circus, 
co-auteure de la révolution keynésienne, pionnière de la concurrence imparfaite (1933). 
Attendue au Nobel en 1975 — elle ne le reçut jamais.  
Discussion : les biais de genre dans l'attribution du Nobel économique.
:::

**Propositions pédagogiques**

- Visualisation sur [wid.world](https://wid.world) : part du top 1% dans 4–5 pays sur un siècle
- Débat structuré : taxer le capital est-il légitime ? (Hayek vs Rawls)
- Keynes vs Hayek en 10 minutes : leurs positions sur l'inégalité et la redistribution
:::

**Œuvres culturelles**

- Galbraith, J.K. — *La Société d'abondance* (1958)
- *The Big Short* — Adam McKay (2015)
- Bruce Springsteen — *Born in the USA* (1984)
- Joan Robinson — *The Economics of Imperfect Competition* (1933)

---

## Séance 5 — Les inégalités mondiales aujourd'hui

::: {.seance-header}
**Idées principales**
:::
::: {.seance-body}
- La mondialisation a réduit les inégalités **entre pays** 
  mais creuse les inégalités **au sein** des pays riches (courbe de l'éléphant)
- Les inégalités contemporaines sont **intersectionnelles** : classe, genre, race, territoire
- Réduire les inégalités exige des choix politiques — la question normative 
  ne se résout pas par la seule technique

::: {.fil-femmes}
::: {.fil-femmes-label}
Fil femmes — Séance 5 (synthèse)
:::
Moins de 20% de femmes professeurs d'économie dans la majorité des pays.  
**Elinor Ostrom** (Nobel 2009) — biens communs et gouvernance climatique.  
**Esther Duflo** (Nobel 2019) — méthode expérimentale et pauvreté.  
**Claudia Goldin** (Nobel 2023) — participation féminine au marché du travail.  
*Question finale :* l'économie serait-elle différente si les femmes n'avaient pas été exclues ?
:::

**Propositions pédagogiques**

- Présentation et discussion de la **courbe de l'éléphant** (Milanovic, 2016)
- 1re heure : exposés individuels des étudiant·es
- 2e heure : cours + remise de la lecture commentée
- Question de clôture : les inégalités sont-elles solubles dans le capitalisme ?
:::

**Œuvres culturelles**

- Piketty, T. — *Capital et idéologie* (2019)
- Duflo, E. & Banerjee, A. — *Économie utile pour des temps difficiles* (2019)
- JR — *Women are Heroes*
- Périvier, H. — *L'économie féministe* (Presses de Sciences Po, 2020)

---

## Modalités d'évaluation

```{r eval-table}
tibble::tribble(
  ~Exercice, ~Poids, ~Format, ~Critères,
  "Lecture commentée", "50%",
    "2–3 pages écrites · Remise fin séance 5",
    "Résumé analytique + mise en perspective + discussion critique ancrée dans le contexte national",
  "Exposé individuel", "50%",
    "10 min + 5 min questions · Séance 5 (1re heure)",
    "Présentation d'une œuvre · Analyse des inégalités · Lien avec un auteur du cours · Positionnement"
) |>
  knitr::kable(col.names = c("Exercice", "Poids", "Format", "Critères"))
```

**Texte commun (lecture commentée) :**  
Milanovic, *Inégalités mondiales* (2016), ch. 1 — *La citoyenneté comme rente* (~5 pages)

**Grille de notation (/20)**

| Critère | Indicateurs | Pts |
|---------|------------|-----|
| Compréhension | Maîtrise des faits, auteurs et concepts | 5 |
| Mobilisation théorique | Dialogue avec les auteurs du cours | 6 |
| Argumentation critique | Objection construite, exemples, logique | 5 |
| Forme & expression | Clarté, structure, respect du format | 4 |
